臺灣臺中地方法院刑事判決　　　　　　　95年度訴字第3613號
公　 訴　 人　臺灣臺中地方法院檢察署檢察官
被　　 　 告　森旺營造有限公司
兼 代　表 人　甲○○
　　　　　　　　　　　（現另案於臺灣臺中監獄執行中）
上列被告因違反稅捐稽徵法案件，經檢察官提起公訴（95年度偵
字第10248號、第22065號），本院判決如下：
    主    文
森旺營造有限公司、甲○○均無罪。
    理    由
一、公訴意旨略以：被告甲○○可預見提供身分證件、印章予他
    人，係欲從事不法之犯罪，仍意圖幫助他人逃漏稅捐，於民
    國九十一年間，將其所有之身分證件、印章，在臺中巿區交
    予年籍不詳之黃淵祚（另由檢察官簽分偵辦），進而同意擔
    任址設臺中巿北屯區○○里○○路○段九十三巷四十一弄五
    十七號一樓「森旺營造有限公司」（下稱森旺公司）之負責
    人，負有據實製作薪資所得扣繳暨免扣繳憑單及申報營利事
    業所得稅之義務，黃淵祚明知乙○○於九十一年間雖曾在上
    開公司任職，惟均未領得任何薪資，竟基於以不正當方法逃
    漏稅捐及行使業務登載不實文書之犯意，製作並浮報乙○○
    於九十一年間共領得上開公司薪資新臺幣（下同）二十七萬
    元之不實內容之薪資支領表及各類所得扣繳暨免扣繳憑單，
    並進而持以向財政部臺灣省中區國稅局申報森旺公司九十一
    年度（起訴書誤載為九十二年度）之營利事業所得稅，足生
    損害於稅捐稽徵機關課稅之正確性及乙○○。因認被告甲○
    ○違反稅捐稽徵法第四十三條第一項之幫助犯同法第四十一
    條之以不正當方法逃漏稅捐罪嫌、被告森旺公司並依同法第
    四十一條、第四十七條之規定科處罰金等語。
二、按犯罪事實應依證據認定之，無證據不得認定犯罪事實，刑
    事訴訟法第一百五十四條第二項定有明文。次按所謂認定犯
    罪事實之證據，係指足以認定被告確有犯罪行為之積極證據
    而言，該項證據自須適合於被告犯罪事實之認定，始得採為
    斷罪之資料；又認定不利於被告之事實，須依積極證據，苟
    積極證據不足為不利於被告事實之認定時，即應為有利於被
    告之認定，更不必有何有利之證據；事實之認定，應憑證據
    ，如未能發現相當確實證據，或證據不足以證明，自不能以
    推測或擬制之方法，以為裁判之基礎，最高法院二十九年上
    字第三一０五號、三十年上字第八一六號、四十年台上字第
    八六號判例可資參照。且刑事訴訟上之證明資料，無論其為
    直接證據或間接證據，而為認定犯罪事實所憑，均須達於通
    常一般之人均不致有所懷疑，而得確信其為真實之程度，始
    得據為有罪之認定，若其關於被告是否犯罪之證明未能達此
    程度，而有合理懷疑之存在，致使無從形成有罪之確信，即
    不得遽為不利被告之認定，亦有最高法院七十六年台上字第
    四九八六號判例可循。復按，稅捐稽徵法第四十一條所規定
    之逃漏稅捐罪，依其文義解釋及該條無處罰未遂犯規定之情
    形以觀，應認係結果犯，必納稅義務人以詐術或其他不正當
    之方法為逃漏稅捐之手段，並因而造成逃漏稅捐之結果，始
    成立該罪，除其犯罪之目的在逃漏稅捐外，並須有逃漏應繳
    納之稅捐之結果事實；稅捐稽徵法第四十一條所規定之逃漏
    稅捐罪，雖以發生逃漏稅捐之結果為必要，惟判斷納稅義務
    人是否已逃漏稅捐，應以結算申報時，納稅義務人有無以積
    極之作為，施用詐術或其他不正當方法申報不實，致發生逃
    漏稅捐之結果為斷（最高法院七十六年度台上字第二０八、
    六三００號、七十九年度台上字第五三五一號、八十八年度
    台上字第三六三一號判決意旨可資參照）。又稅捐稽徵法第
    四十三條之幫助犯同法第四十一條之以詐術逃漏稅捐罪，準
    據前揭說明，亦為結果犯，自以發生逃漏稅捐結果為成立要
    件（八十五年度台上字第三九０八號判決意旨可資參照）。
    苟納稅義務人縱有具備詐術或其他不正當方法等手段，然未
    提出結算申報，抑或未因而發生逃漏稅捐之結果事實，即難
    以前揭稅捐稽徵法第四十一條、第四十三條之罪相繩。
三、本件公訴人認被告甲○○涉犯稅捐稽徵法第四十三條第一項
    之罪嫌及被告森旺公司並依同法第四十一條、第四十七條之
    規定科處罰金，無非係以：被告甲○○於偵訊時坦承以七萬
    元至十萬元之代價提供其身份證件，同意擔任森旺公司負責
    人，證人乙○○到庭結證在卷，及扣繳憑單影本附卷可稽，
    為其主要論據。訊據被告甲○○固坦承有交付身分證件、印
    章予黃淵祚並收取代價，且同意擔任公司負責人之事實，復
    自白犯罪。然查：
  (一)本件納稅義務人即被告森旺公司並「未」於九十一、九十二
    年度辦理營利事業所得稅結算申報，有財政部臺灣省中區國
    稅局東山稽徵所九十四年五月二十六日中區國稅東山一字第
    ０九四０００八三七二號函、同所九十四年十月五日中區國
    稅東山一字第０九四００一七一四六號函、同所九十五年四
    月六日中區國稅東山一字第０九五０００五五０四號函及同
    所九十六年一月四日中區國稅東山一字第０九五００二五四
    二０號函示在卷可稽（見他字第一五五五號卷第六頁、偵字
    第一四三二九號卷第一０頁、偵字第二四六四號卷第一六頁
    、本院卷第四三頁），其中財政部臺灣省中區國稅局東山稽
    徵所九十四年五月二十六日中區國稅東山一字第０九四００
    ０八三七二號函示內容，雖檢附製表日期為九十四年五月二
    十六日、核定日期為九十三年一月二十七日之九十一年度營
    利事業所得稅結算申報核定通知書一份，逕行核定森旺公司
    全年所得為三百三十一萬三千七百十一元，並於同所九十四
    年十月五日中區國稅東山一字第０九四００一七一四六號函
    示內容表示，稅捐機關係依查得資料按同業利潤標準核定森
    旺公司全年所得，並核計森旺公司逃漏稅額為六萬七千五百
    元等情，然上開核定之數據及通知書，係由稅捐機關依其職
    權就其所查得資料按同業利潤標準逕行核定估算所得之數額
    ，並非由被告森旺公司、甲○○、案外人黃淵祚或其他人提
    出本件申報後核定之，並無證據證明被告森旺公司、甲○○
    有何實際、具體辦理申報森旺公司九十一、九十二年度營利
    事業所得稅結算之報稅行為，即無從檢附任何申報資料持向
    稅捐機關申報而行使之。公訴人雖提出乙○○於森旺公司之
    薪資扣繳憑單為據，然無證據證明該扣繳憑單經被告森旺公
    司、甲○○或其他人持向稅捐機關辦理森旺公司九十一、九
    十二年度營利事業所得稅結算申報，即無從推認至「於結算
    申報時」之階段，納稅義務人有無以積極之作為，施用詐術
    或其他不正當方法申報不實之行為，遑論因此發生逃漏稅捐
    之結果事實。揆諸前揭說明，縱認該扣繳憑單有所不實，然
    本件查無確實之營利事業所得稅結算申報行為，亦無發生逃
    漏稅捐之結果事實，要與稅捐稽徵法第四十一條、第四十三
    條之構成要件不符，即難以各該罪相繩。
  (二)再者，在辦理公司或商號之設立登記時，如已事先徵得同意
    ，非不得以特定親、友之名義登記為公司或商號之負責人，
    此亦非稅捐稽徵法第四十一條所稱之詐術或不正當方法，且
    在以他人為登記名義負責人情形，其動機不一，未必皆與稅
    賦之考量有關，且該名義負責人亦未必就所掛名之公司、商
    號業務有所涉入或知悉。證人乙○○結證稱：於九十一年四
    月至九月間，是黃淵祚雇用伊在森旺公司擔任大卡車及駕駛
    怪手的工作，約定薪資是一個月四萬元，但黃淵祚只有在中
    秋節給伊二萬元，並未依約給付薪資；當初是黃淵祚叫伊去
    做的，不是被告甲○○等語（見偵字第二四六四號卷第二０
    頁、本院卷第四七頁），則被告甲○○既非雇用乙○○之人
    ，亦無證據證明係森旺公司之實際經營者，抑或參與經營或
    與之有何業務上接觸往來，則被告甲○○就於其名義遭利用
    作為公司負責人一節，是否得以進一步預見證人乙○○所證
    雇用工作內容、薪資積欠等情節，已非無疑，甚而，對於黃
    淵祚可能藉此製作不實薪資資料、辦理扣繳資料等更進一步
    之報稅考量與形式上擔任公司名義負責人間，亦無必然關連
    之預見可能性或不確定故意之認識，證人乙○○所證上情尚
    難為不利被告甲○○之認定。況被告甲○○於偵查中供稱：
    本案伊根本都不知情等語（見偵字第二四六四號卷第二一頁
    ），於本院準備程序中供稱：伊當時因為父親住院缺錢，遇
    到有人要伊提供身份證件並借錢給伊，伊才將身分證交給對
    方借錢，同意擔任公司負責人等語（見本院卷第二四頁），
    僅此被告甲○○交付身分證同意擔任公司名義負責人之情節
    ，尚難逕認被告甲○○有何公訴意旨所指幫助逃漏稅捐之故
    意。且如前段所述，森旺公司既無確實之九十一、九十二年
    度營利事業所得稅結算申報行為，被告甲○○即無可能參與
    逃漏稅捐之行為或接觸任何申報資料，即難認被告甲○○對
    森旺公司取得不實之扣繳憑單後，是否可能作為該公司營業
    所得稅結算申報資料有所知悉並參與其事。
  (三)復按，被告之自白，不得作為有罪判決之唯一證據，仍應調
    查其他必要之證據，以察其是否與事實相符，刑事訴訟法第
    一百五十六條第二項定有明文。其立法目的在以補強證據之
    存在，藉以限制合法自白在證據上之價值，俾發現實質的真
    實。即使被告之自白出於任意性，然若別無其他補強證據足
    以擔保其自白與事實相符，該自白仍非刑事訴訟法上得據之
    為認定被告犯罪之唯一證據，當不得單憑此而為被告不利之
    認定。而所謂補強證據，則指除該自白或不利於己之陳述本
    身之外，其他足以證明自白之犯罪事實確具有相當程度真實
    性之證據而言。雖所補強者，非以事實之全部為必要，但亦
    須因補強證據與自白之相互利用，足使犯罪事實獲得確信者
    ，始足當之，最高法院九十一年度台上字第四八七五號判決
    意旨可參。本件被告甲○○固於本院審理中自白犯罪，然查
    其自白之犯罪事實，核與前揭所認之客觀事實及證據，有所
    不符，此外，依既有卷證資料，亦查無其他補強證據足以證
    明其自白之犯罪事實確具有相當程度真實性，揆諸前揭說明
    ，當不得憑此而為被告甲○○不利之認定。
  (四)末以，公司為法人，公司負責人為自然人，二者在法律上並
    非同一人格主體。公司負責人為公司之代表，其為公司所為
    行為，應由公司負責。故公司負責人為公司以不正當方法逃
    漏稅捐，因納稅義務人為公司，其所觸犯稅捐稽徵法第四十
    一條之罪之犯罪或受罰主體，仍為公司，而非公司負責人，
    僅因公司於事實上無從擔負自由刑之責任，基於刑事政策上
    之考慮，同法第四十七條第一款將納稅義務人之公司應處徒
    刑之規定，轉嫁於公司負責人。是公司負責人依該條款而適
    用徒刑之處罰，乃屬代罰之性質，並非因其本身之犯罪而負
    行為責任（最高法院八十九年度台非字第八號、九十二年度
    台上字第四０二五號判決意旨可資參照）。查本件納稅義務
    人即被告森旺公司及其名義負責人即被告甲○○，不能證明
    有何稅捐稽徵法第四十一條、第四十三條之逃漏稅捐、幫助
    逃漏稅捐之事實，被告森旺公司即無從依同法第四十一條之
    規定科處罰金。同法第四十七條第一款之規定，是針對公司
    負責人依該條款而適用徒刑之代罰性質規定，並非針對公司
    適用罰金刑而設，起訴書引用同法第四十七條第一款之規定
    論以被告森旺公司科處罰金刑，容係誤引，附此敘明。
四、綜上所述，本件依公訴人所舉之證據，尚不足以認定被告森
    旺公司及甲○○確實涉有違反稅捐稽徵法第四十一條、第四
    十三條第一項之罪嫌，公訴人所指之證據顯尚未達於通常一
    般人均不致於有所懷疑，而得確信其為真實之程度。此外，
    復查無其他積極證據足以證明被告等犯罪，既不能證明被告
    犯罪，揆諸首揭法條及判例說明規定，自應諭知被告等無罪
    判決之諭知。
據上論斷，應依刑事訴訟法第三百零一條第一項，判決如主文。
中　　華　　民　　國　　96　　年　　2 　　月　　7 　　日
                  臺灣臺中地方法院刑事第五庭
                      審判長法  官  鍾堯航
                            法  官  巫淑芳
                            法  官  吳崇道
上正本證明與原本無異。
如不服本判決，應於送達後十日內向本院提出上訴狀（須附繕本
），上訴於臺灣高等法院臺中分院。
                            書記官  黃舜民
中　　華　　民　　國　　96　　年　　2 　　月　　7 　　日
